臺灣高等法院刑事判決　　　　　　　　　九十年度上更(一)字第一一二三號
　　上　訴　人
　　即　被　告　丁○○○
　　　　　　　　乙○○
　　右二人共同
　　選任辯護人　吳東一
右上訴人因重利案件，不服台灣台北地方法院八十八年度訴字第七號，中華民國八十
八年四月二十九日第一審判決（起訴案號：台灣台北地方法院檢察署八十七年度偵字
第二二三九四號），提起上訴，判決後，經最高法院發回更審，本院判決如左：
        主  文
原判決關於丁○○○、乙○○部分撤銷。
丁○○○、乙○○共同乘他人急迫貸以金錢，而取得與原本不相當之重利為常業，各
處有期徒刑陸月。如易科罰金以佰元折算壹日。
        事  實
一、丁○○○、乙○○二人曾共同於民國（下同）七十九年起至八十五年間，犯常業
    重利罪，經臺灣臺北地方法院八十五年訴字第一二八六號案件，各判處有期徒刑
    八月，均緩刑二年確定，惟二人均不知悔改，仍基於共同常業重利之犯意聯絡，
    自八十七年元月中旬某日起，各出資新臺幣（下同）七十五萬元，經營小額貸款
    俗稱地下錢莊之業務，自同年元月底起承租臺北市○○○路○段一一八號五樓之
    Ａ設立辦公室，以00000000電話號碼，作為對外聯絡工具，招攬丙○○
    等人貸以金錢。其中丁○○○、乙○○二人於同年二月二日及十四日，乘丙○○
    因經商急迫需資金週轉之機會，分別貸與二十萬元、十萬元，收取每一萬元月息
    三千元，相當於年利率百分之三百六十之重利，丙○○交付其夫趙文林之支票予
    丁○○○、乙○○，丁○○○、乙○○恃此收入為主要營生，以之為常業。至八
    十七年十月間止，以此方式自丙○○處獲取四十五萬元之高利。嗣於同年十月二
    十日下午二許，為警在上址查獲，並扣得渠等所有如附表所示之物。
二、案經丙○○訴由臺北市政府警察局中正第一分局，送請臺灣臺北地方法院檢察署
    檢察官偵查起訴。
    理  由
一、上訴人即被告丁○○○、乙○○（下均稱被告）二人均矢口否認有右揭常業重利
    犯行，均辯稱：伊等單純從事代書業務，並未曾招攬急迫需要金錢之不特定人貸
    與金錢，丙○○前來借款之理由為要介紹台鳳公司與高速鐵路間之一筆土地買賣
    ，需一筆交際費，如果土地介紹不成，會將錢還給伊等，如介紹成功，則一起分
    佣金，丙○○可自行決定借款與否，並無急迫之情事，且借款與丙○○並未約定
    利息，丙○○只是不想支票兌現，才提出本件告訴，而伊等警訊筆錄為同一警員
    所抄寫，並非一問一答，警員說如果不簽字，即不讓伊等回家，伊等不堪長期折
    磨，只好簽字，筆錄內容與事實不符，又伊等以代書事務所所得為生，並非以收
    取利息為生云云。
二、經查：
    (一)丁○○○、乙○○二人右揭重利犯行，業據渠二人於警訊中坦承在卷，並經同
      案被害人丙○○指述因急需週轉不得已告貸等情綦詳，且有調查報告、現場圖
      、臺北市政府警察局中正第一分局八十七年十月二十二日（八七）北市警中正
      一分刑聖字第八七六二一０五二二０號函、搜索扣押證明筆錄在卷可稽。
    (二)次查，丁○○○、乙○○二人之警訊筆錄，固為同一警員所製作，且所訊問之
      內容幾乎相同，然既為同一人訊問，依人之慣性，其所問內容相同，為吾人生
      活經驗之可得，並不足為被告丁○○○、乙○○二人有利之證明，再觀之經被
      告等辨識無訛卷附被告丁○○○、乙○○二人之存摺影本（見偵字第二二三九
      四號卷第二十九頁至第五十八頁），其中每筆入款之資料，均登載姓名，標示
      為何人入款，足證渠二人確有貸與他人金錢收取利息之情事，又被告二人自七
      十九年至八十五年間曾犯常業重利罪，經臺灣臺北地方法院判處罪刑確定，此
      有臺灣臺北地方法院八十五年訴字第一二八六號判決影本附卷可稽，再參以丙○○之指述，亦證被告二人於警訊所為供述，係為真實。又查，丙○○如非需
      款孔急，如何甘冒年利率百分之三百六十之重利，向丁○○○、乙○○二人借
      貸款項。丙○○原借款三十萬元，竟繳息累計四十五萬餘元，已足見渠等收取
      高額利息之情形。且刑法之常業犯，只須有賴某種犯罪為業之意思，而有事業
      之表現為已足，不以藉該犯罪為唯一生存者為必要，縱令尚有其他職業，亦無
      礙成立常業罪（看最高法院七十四年台上字第六五五一號判決，八十二年第一
      次刑事庭會議決議），丁○○○、乙○○二人，有恃貸放金錢收取重利為主要
      營生，被告丁○○○、乙○○為常業犯，灼然甚明，渠二人上開所辯云云，純
      係卸責之詞，委無足採，丁○○○、乙○○二人之犯行，均堪予認定。
三、核被告丁○○○、乙○○二人所為，均係犯刑法第三百四十五條之常業重利罪。
    丁○○○、乙○○二人間有犯意聯絡及行為分擔，為共同正犯。
四、就被告丁○○○、乙○○二人部分，原審予以論罪科刑，固非無見；惟查(一)，被
    告收取重利依卷附資料僅四十五萬元，被害人應付利息計算約七十二萬六千元，
    然實際支付者累計為四十五萬元，原判決認定事實，已有錯誤。(二)陳吳稻、姚明
    珠、張鳳娥、吳達夫、李喬木、陳昌鉅、甲○○等人，或開立支票交付被告丁○○○、乙○○二人，或在被告丁○○○、乙○○二人之存摺上有記載為入款之人
    ，被告丁○○○、乙○○二人固供稱彼等係向渠二人借款之人，但被告丁○○○
    、乙○○二人皆否認有對此人等收取重利。且彼等僅有姓名，無地址可供傳喚，
    自難因彼等向被告二人借款，即認被告丁○○○、乙○○二人對此部分亦涉犯重
    利罪，原判決認被告二人借款予陳吳稻、姚明珠、張鳳娥、吳達夫、李喬木、陳
    昌鉅、甲○○等人，亦涉犯重利罪，已有未洽，(三)扣案之證物，非僅供被告丁○○○、乙○○犯重利罪所用之物或所得之物，原審予以宣告沒收，亦有未當，被
    告丁○○○、乙○○提起上訴，仍執陳詞，否認犯罪，固無可採，惟原判決關於
    丁○○○、乙○○部分既有可議，應予撤銷改判，審酌被告丁○○○、乙○○八
    十五年間犯常業重利罪，渠二人竟不知悔改，再犯本件常業重利罪，及渠等犯罪
    動機、目的、手段、品行、智識程度、犯罪所得、所生危害，犯後均飾詞狡辯，
    不知悔悟之態度等一切情狀；分別量處如主文第二項所示之刑。又被告等行為後
    刑法第四十一條於九十年一月十二日修正生效，犯最重本刑為五年以下有期徒刑
    之罪，而受六個月以下有期徒刑或拘役之宣告亦得易科罰金，比較新舊法，新法
    有利於被告，自應依新法裁判爰諭知易科罰金之折算標準。扣案如附表所示之物
    ，固為被告丁○○○、乙○○二人所有之物，但不能證明係供犯罪所用或因犯本
    罪所得之物，故不予宣告沒收，併此敘明。
據上論斷，應依刑事訴訟法第三百六十九條第一項前段、第三百六十四條、第二百九
十九條第一項前段，刑法第二條第一項前段、第二十八條、第四十一條、第三百四十
五條、罰金罰鍰提高標準條例第一條前段、第二條，判決如主文。
本案經檢察官李良忠到庭執行職務。
中      華      民      國    九十一年      三      月      六      日
                            臺灣高等法院刑事第十八庭
                                審判長法  官  吳      敦
                                      法  官  劉  慧  芬
                                      法  官  吳  明  峰
右正本證明與原本無異。
如不服本判決應於收受送達後十日內向本院提出上訴書狀，其未敘述上訴之理由者並
得於提起上訴後十日內向本院補提理由書（均須按他造當事人之人數附繕本）。
                                      書記官  李  華  安
中      華      民      國    九十一    年      三      月      六      日
附表：
┌──┬─────────┬───┬────┬────────┐
│編號│名              稱│數  量│所有人  │備            註│
├──┼─────────┼───┼────┼────────┤
│  一│臺灣銀行存摺      │肆本  │乙○○  │                │
├──┼─────────┼───┼────┼────────┤
│  二│臺灣銀行代收票據紀│貳本  │乙○○  │                │
│    │錄簿              │      │        │            │
├──┼─────────┼───┼────┼────────┤
│  三│臺灣銀行存摺      │壹本  │乙○○  │原本已發還被告，│
│    │                  │      │        │影本附卷        │
├──┼─────────┼───┼────┼────────┤
│  四│合作金庫存摺      │壹本  │丁○○○│同右            │
├──┼─────────┼───┼────┼────────┤
│  五│臺灣銀行存摺      │肆本  │丁○○○│其中一本已發還被│
│    │                  │      │        │告，影本附卷    │
├──┼─────────┼───┼────┼────────┤
│  六│華信銀行存摺      │壹本  │丁○○○│原本已發還被告，│
│    │                  │      │        │影本附卷        │
├──┼─────────┼───┼────┼────────┤
│  七│臺灣銀行代收票據紀│壹本  │丁○○○│                │
│    │錄簿              │      │        │                │
├──┼─────────┼───┼────┼────────┤
│  八│客戶聯絡簿        │壹本  │乙○○  │                │
├──┼─────────┼───┼────┼────────┤
│  九│陳吳稻簽發之臺北市│貳張  │乙○○  │票號：QL0000000 │
│    │一信支票          │      │丁○○○│      QL0000000 │
├──┼─────────┼───┼────┼────────┤
│  十│姚明珠簽發第一商業│壹張  │同右    │票號：MA0000000 │
│    │銀行支票          │      │        │                │
├──┼─────────┼───┼────┼────────┤
│十一│張鳳娥簽發基隆郵局│壹張  │同右    │票號：F0000000  │
│    │支票              │      │        │                │
├──┼─────────┼───┼────┼────────┤
│十二│吳達夫簽發臺北市第│貳張  │同右    │票號：CH0000000 │
│    │五信用合作社支票  │      │        │      CH0000000 │
├──┼─────────┼───┼────┼────────┤
│十三│和政實業有限公司簽│壹張  │同右    │票號：ZB0000000 │
│    │發華南商銀支票    │      │        │          │
├──┼─────────┼───┼────┼────────┤
│十四│趙文林簽發臺灣銀行│貳張  │同右    │票號：AC0000000 │
│    │支票              │      │        │      AC0000000 │
└──┴─────────┴───┴────┴────────┘
附錄本案論罪科刑依據之法條：
刑法第三百四十五條
以犯前條（刑法第三百四十四條）之罪為常業者，處五年以下有期徒刑，得併科三千
元以下罰金。
